<!DOCTYPE HTML PUBLIC "-//W3C//DTD HTML 4.0 Transitional//EN"
 "http://www.w3.org/TR/REC-html40/loose.dtd">

<html>
   <head>
   <link href="stíl.css" rel="stylesheet">


   <meta charset="UTF-8">
   <meta name="Author" content="Lars Bräsicke">
   <meta name="GENERATOR" content="me fein">
   <meta name="Description" content="Konjugation der Verben">
   <meta name="KeyWords" content="Gaeilge">
   <title>Explanation of Conjugation</title>
<style type="text/css">
<!--
em.red {
 font-family: Times New Roman;
 font-weight: bold;
 font-style: normal;
 color: #FF0000;
}
//-->
</style>
</head>

<body text="#000000" bgcolor="#FFCC99" link="#0000EE" vlink="#551A8B" alink="#FF0000" background="bg524f.jpg">
<table width="100%" bgcolor="#FFCC99">
<tr>
<td>
      <h1> <font color="#CC0000">Caibidil a Trí: The verb  (an Briathar)</font></h1>

      <h2> <a name="oben"></a><i><font color="#CC0000">Explanation of Conjugation</font></i></h2>
</td>
</tr>
</table>

<hr width="100%">
<table width="100%" bgcolor="#FFFFCC">
<tr>
    <td><a href="#rootstem">infinitive, verb root and verb stem</a> <br>
      <a href="#TypI/II">1st and 2nd conjugation</a>
<br>
      <a href="#synthetisch/analytisch">synthetic and analytical forms</a> <br>
      <a href="#Übersicht">overview der analytical forms</a>
<br><a href="#breit/schlank">broad and slender stem final sound</a>
<br>
      <a href="#Lenition">lenition and eclipsis of the verb</a> <br>
      <a href="#spleach">dependent and autonomous forms</a>
<br>
<a href="#saorbhriathar">the autonomous form (an saorbhriathar)</a>
<br>
      <a href="#unregelmäßig">about the irregular verbs</a></td>
</tr>
</table>

<h3>
<a name="rootstem"></a><i><font color="#009900">infinitive verb root and verb stem</font></i></h3>

<p>Irish verbs have <b><i>no</i></b> <b><i><font color="#CC0000">infinitive (infinideach)</font></i></b>!
  <br>
  When in German one would use the infinitive, in Irish mostly stands the <a href="verbnom.htm">verbal
  noun</a>. With that, this is so to say a kind of infinitive at least to the
  point that it resembles the German infinitive usage as a noun ( e.g.: malen
  - das Malen etc.) <br>
  The setting of "no infinitive but just a verbal noun" though is not random.
  <br>
  The causes of this are the common noun suffixes of the verbal noun (e.g. -acht,
  -íocht) as opposed to the German infinitive suffix -en; as well as the
  fact that in certain cases in the genitive may appear and even carry a genitive
  object. <br>
  The verbal noun is also rather irregular (many different suffixes or even suffixsless).
  <br>
  This is why one can not so easily find verb stem just by crossing off a suffix.
<p>In the dictionary, one looks up a verb then not with the verbal noun, but mostly
  with the <b><i><font color="#CC0000">verb root (fréamh briathartha)</font></i></b>.
  This is the <i><b>2nd person singular of the imperative</b></i>(e.g.: mol =
  praise!, beannaigh = bless!) <br>
  This is a regular, suffixsless base form.
<p>A different case is the <b><i><font color="#CC0000">verb stem (stoc briathartha)</font></i></b>
  the form to which one adds the conjugations and suffixes. <br>
  In the <a href="typ1.htm">1st conjugation</a>, stem and root are mostly identical
  <br>
  (sometimes <a href="palat.htm#entpalat">depalatalisation</a> is necessary to
  form the stem: e.g.: verbs ending in -áil <i>sabhá<b>i</b>l -
  sabhálann</i>, with verbs like <i>dóigh, léigh</i> the
  -igh: is omitted <i>dónn sé, léann sé</i>) <br>
  In the&nbsp; <a href="typ2.htm">2nd conjugation</a> it gets a bit more complicated
  (but almost always only dur to orthographic reasons).
<h3>
<a name="TypI/II"></a><b><i><font color="#009900">1st and 2nd conjugation</font></i></b></h3>

<p>There are only 2 types of conjugation, the 1st and 2nd conjugation (also called
  type I and II)
<p>The only <b><i>real difference</i></b> beween the two conjugations are the
  future tense-(and conditional -) marker <b><i><font color="#FF0000">-f-</font></i></b>
  (1st conj.) and&nbsp; <b><i><font color="#FF0000">-ó-</font></i></b>
  (2nd conj.), e.g.: <br>
  1st conjugation: <i>mol<b>f</b>aidh sé = he will praise</i> <br>
  2nd conjugation: <i>beann<b>ó</b>idh sé = he will bless</i>
<p>The <b><i>other differences</i></b> between the two are explainable using orthographic
  rules: <br>
  Important here is the "suffix" <b><i><font color="#FF0000">-igh </font></i></b>
  of the verb root of the 2nd conjugation, that (also hidden) occurs in the verb
  stem <br>
  (Basically also in the future tense/conditional see: <a name="fnverweis1">[</a>
  <a href="#fn1">1</a> ]) : <br>
  <b><i><font color="#FF0000">-igh</font></i></b> together with (e.g.) the analytical
  verb suffix <i>-ann</i> (actually 1st conjugation) results in <i>-igheann</i>.
  <br>
  In old orthography one als wrote <i>-igheann</i>. <br>
  Today (in modern orthography): <br>
  &nbsp;
<table width="100%" bgcolor="#FFFFCC">
<tr>
    <td>-igh + -ann = <b>-igheann</b> ( instead of <i>-ighe</i>- one writes <b>-í-</b>)
      so <b>-íann</b> (instead of <i>-ía-</i> one writes <b>-ío-</b>):
      so <b>-íonn</b></td>
</tr>
</table>

<p>The suffix <i>-igh</i> can be &quot;found&quot; in the <i>-í-</i> of
  <i>-íonn</i>. <br>
  An example: <br>
  &nbsp;
<table width="100%" bgcolor="#FFFFCC">
<tr>
    <td>beannaigh + ann = beanna<i>igh</i>eann <i>becomes&nbsp;</i> beanna<i>ía</i>nn
      <i>becomes</i> beannaíonn = beann + íonn</td>
</tr>
</table>

<p><b><i>verbs of the 2nd conjugation ending in -il, -in, -ir</i></b> like <i>imir</i>
  have their -igh-" suffix"&nbsp; <u>only</u> in the <i>verb stem</i>. Not in
  the <i>verb root</i> (<i>imir = play!</i>): <br>
  <i>imríonn</i> could (theoretically) also be written <i>"imrigheann"</i>
  , the verb stem of <i>imir</i> is also actually not <i>imr-</i> but <i>imrigh-</i>
<p><b><i>verbs of the 1st conjugation ending in -igh</i></b> <br>
  Also in the 1st conjugation the root suffix -igh can occur. But with these,
  the future tensemarker <i>-f-</i> also appears. Then they definately belong
  to the 1st conjugation. They are always monosyllabic. <br>
  Here one must differentiate between verbs with a long vowel and those with a
  short vowel. <br>
  verbs ending in a <b>long vowel</b> (dóigh, léigh) in the formation
  of the stem (and the conjugated forms) omit the -igh (e.g. <i>dónn sé
  = he burns</i>) <br>
  verbs ending in a <b>short vowel</b> (nigh, suigh) do not omit the -igh. They
  act (for orthographic reasons) almost like a verb of the 2nd conj. (<i>nigheann
  &gt; níonn sé = he washes</i>). <br>
  Preceding the <i>-f-</i> there also comes an <i>í</i> (i with an accent:
  <i>nighfidh &gt; nífidh sé = he will wash</i>) <br>
  Some of these verbs in the old spelling, ended in -idh, first in the reformed
  spelling it changed to -igh. (e.g.: <i>suidh &gt; suigh = sit, suidheann &gt; suíonn
  sé = he sits</i>)
<p><b>Summary of examples:</b>
<br>&nbsp;
<table border width="630" bgcolor="#FFFFCC">
<tr bgcolor="#FFCC99">
    <td><b>conjugation type</b></td>
<td><b>verb root</b></td>
<td><b>verb stem</b></td>
<td><b>verb  im present tense</b></td>
    <td><b>future tense-marker</b></td>
<td><b>verb  im future tense</b></td>
</tr>

<tr>
<td nowrap><b>1st conjugation</b>,  suffixless</td>
<td>mol</td>
<td>mol-</td>
<td>molann</td>
<td><em class="red">-f-</em></td>
<td>mol<em class="red">f</em>aidh</td>
</tr>

<tr>
<td nowrap><b>1st conj. ending in  -igh</b> (-áigh, -óigh, -úigh)</td>
<td>dóigh</td>
<td>dó-</td>
<td>dónn</td>
<td><em class="red">-f-</em></td>
<td>dó<em class="red">f</em>aidh</td>
</tr>

<tr>
<td nowrap><b>1st conj. ending in  -igh</b> (-éigh)</td>
<td>léigh</td>
<td>lé-</td>
<td>léann</td>
<td><em class="red">-f-</em></td>
<td>léi<em class="red">f</em>idh</td>
</tr>

<tr>
<td nowrap><b>1st conj. ending in  -igh</b> (-igh, -uigh)</td>
<td>nigh</td>
<td>n(igh)-</td>
<td>níonn</td>
<td><em class="red">-f-</em></td>
<td>ní<em class="red">f</em>idh</td>
</tr>


<tr>
<td nowrap><b>1st conj. ending in  -áil</b></td>
<td>sabháil</td>
<td>sabhál-</td>
<td>sabhálann</td>
<td><em class="red">-f-</em></td>
<td>sabhál<em class="red">f</em>aidh</td>
</tr>

<tr>
<td nowrap><b>2nd  conj. ending in  -igh</b></td>
<td>beannaigh</td>
<td>beann(aigh)-</td>
<td>beannaíonn</td>
<td><em class="red">-ó-</em></td>
<td>beann<em class="red">ó</em>idh</td>
</tr>

<tr>
<td nowrap><b>2nd  conj. ending in  -ir,-il, -in</b></td>
<td>imir</td>
<td>imr(igh)-</td>
<td>imríonn</td>
<td><em class="red">-ó-</em></td>
<td>imr<em class="red">eo</em>idh</td>
</tr>
</table>

<p>The change von <em class="red">eo</em> instead of <em class="red">ó</em>
  in imreoidh occurs for orthographic reasons. <br>
  The future tense marker <em class="red">-f-</em> is mostly spoken as [h] (glanfaidh
  mé = I will clean [glanh@ me:]), voiced consonants become through this
  [h] unvoiced (tuigfidh mé = I will understand [tik'@ me:]). Only the
  suffixes <em class="red">-f(e)á</em> and <em class="red">-f(e)ar</em>
  are mostly spoken as [f] (glanfá = you would clean [glanfa:], tuigfear
  = one will understand[tigf'@r]
<h3>
<a name="synthetisch/analytisch"></a><b><i><font color="#009900">synthetic and analytical forms (foirmeacha táite agus scartha)</font></i></b></h3>

<p>The principal difference to be made is between the <b>synthetic and analytical
  forms</b> are the conjugation<i> suffixes</i>.
<p><b><font color="#CC0000">synthetic form (foirm tháite)</font></b>: "synthesis"
  of the verb and personal pronoun in <i>one</i> word :
<blockquote><i>Táite</i> means <i>welded.</i> <br>
  verb and subject (pronouns) are combined into one word. <br>
  It does not need any additional, yes Virginia, <b>no</b> personal pronouns are
  allowed* (an extra one would be one too many) <br>
  e.g.: <i>tuigim (tuig + mé) = I understand</i>. <br>
  The addition of an emphatic suffix ist also possible: e.g: <i>tuigimse (tuig
  + mé + se) = I understand!</i> <br>
  <br>
  *: after the 3rd person pl., there is an exception to the rule and a pronoun
  or a noun is allowed (whereby this form is also is used analytically): <br>
  e.g.: <i>tuigid siad = they understand, tuigid na páistí = the
  children understand</i> </blockquote>

<b><font color="#CC0000">analytical form (foirm scartha)</font></b>: "general"
form, <i>independent</i> of person
<blockquote><i>Scartha</i> means <i>separated.</i> <br>
  verb and subject are in 2 seperate words. <br>
  In addition to this verb form, the personal pronoun <b>must</b>* also appear
  (or a noun). <br>
  e.g.: <i>tuigeann tú = you understand</i>.; <i>tuigeann an fear = the
  man understands</i> <br>
  These analytical forms are the same for all persons (<i>tuigeann tú,
  tuigeann sé, tuigeann sibh,...</i>) <br>
  Historically they were limited to the 3rd person singular, but spread out and
  are today, in different degrees, used in the 1st, 2nd, 3rd person singular and
  plural. <br>
  In the <b>direct relative clause</b> (present tense, future tense) there are
  special analytical forms with an s-suffix, if the antecedent is the subject
  of the relative clause. e.g.: <i>Cé a thuigeas sin? = Who understands
  that? An fear a thuigfeas sin = The man who would understand that.</i> <br>
  <br>
  *: in <a href="satz2.htm#Antwort">short answers</a> there is no written subject
  (<i>An dtuigeann sibh? - Tuigeann = (you)Understand? - Yes.</i>)</blockquote>

<p>The <b><font color="#CC0000">standard-conjugation</font></b> contains both
  <i>analytical</i> and <i>synthetic</i> forms. <br>
  The latter is especially true of the 1st person (singular and plural : <i>tuigim
  = I understand, tuigimid = we understand</i>) <br>
  The the forms on the pages <a href="typ1.htm">1st conjugation</a> and <a href="typ2.htm">2nd
  conjugation</a> are the standard forms.
<p>In some <b><font color="#CC0000">dialects</font></b> (def. in Munster) <i>synthetic
  forms</i> are much more common (see <a href="verbend.htm">"traditional conjugation"</a>)
  e.g.: <i>tuigir = you understand, thuigis = you understood</i> <br>
  In other dialects (def. in Ulster) <i>analytical forms</i> are the most used
  (patrially also for the 1st person, <i>tuigeann mé = I understand, tuigeann
  muid = we understand</i>) <br>
  <i>synthetic forms</i> are here often limited to the function of <a href="echo.htm">echoforms</a>.
<h4>
<a name="Übersicht"></a><b><font color="#CC0000">The analytical forms (overview)</font></b></h4>

<b>1st conjugation</b>
<table border width="100%" bgcolor="#FFFFCC">
<tr align="CENTER" bgcolor="#FFCC99">
<td align="CENTER"><b>&nbsp;</b></td>
<td colspan="6"><b>indicative</b></td>
<td rowspan="2"><b>imperative</b></td>
<td rowspan="2"><b>conditional </b></td>
<td colspan="2"><b>subjunctive</b></td>
</tr>

<tr bgcolor="#FFCC99">
<td>&nbsp;</td>
<td><b>present tense</b></td>
<td><b>present tense</b>
<br><b>dir.rel.</b></td>
<td><b>preterite</b></td>
<td><b>imperfect</b></td>
<td><b>future tense</b></td>
<td><b>future tense&nbsp;</b>
<br><b>dir.rel.</b></td>
<td><b>present tense</b></td>
<td><b>preterite</b></td>
</tr>

<tr>
<td nowrap>broad final sound</td>
<td nowrap><font color="#FF0000">-<b>ann</b></font></td>
<td nowrap><b><font color="#FF0000">-as</font></b></td>
<td nowrap><b><font color="#FF0000">-</font></b></td>
<td nowrap><b><font color="#FF0000">-adh</font></b></td>
<td nowrap><b><font color="#FF0000">-faidh</font></b></td>
<td nowrap><b><font color="#FF0000">-fas</font></b></td>
<td nowrap><b><font color="#FF0000">-adh</font></b></td>
<td nowrap><b><font color="#FF0000">-fadh</font></b></td>
<td nowrap><b><font color="#FF0000">-a</font></b></td>
<td nowrap><b><font color="#FF0000">-adh</font></b></td>
</tr>

<tr>
<td nowrap>slender final sound</td>
<td nowrap><b><font color="#FF0000">-eann</font></b></td>
<td nowrap><b><font color="#FF0000">-eas</font></b></td>
<td nowrap><b><font color="#FF0000">-</font></b></td>
<td nowrap><b><font color="#FF0000">-eadh</font></b></td>
<td nowrap><b><font color="#FF0000">-fidh</font></b></td>
<td nowrap><b><font color="#FF0000">-feas</font></b></td>
<td nowrap><b><font color="#FF0000">-eadh</font></b></td>
<td nowrap><b><font color="#FF0000">-feadh</font></b></td>
<td nowrap><b><font color="#FF0000">-e</font></b></td>
<td nowrap><b><font color="#FF0000">-eadh</font></b></td>
</tr>
</table>

<p><b>2nd conjugation</b>

<table border width="100%" bgcolor="#FFFFCC">
<tr align="CENTER" bgcolor="#FFCC99">
<td align="CENTER"><b>&nbsp;</b></td>
<td colspan="6"><b>indicative</b></td>
<td rowspan="2"><b>imperative</b></td>
<td rowspan="2"><b>conditional </b></td>
<td colspan="2"><b>subjunctive</b></td>
</tr>

<tr bgcolor="#FFCC99">
<td>&nbsp;</td>
<td><b>present tense</b></td>
<td><b>present tense</b>
<br><b>dir.rel.</b></td>
<td><b>preterite</b></td>
<td><b>imperfect</b></td>
<td><b>future tense</b></td>
<td><b>future tense&nbsp;</b>
<br><b>dir.rel.</b></td>
<td><b>present tense</b></td>
<td><b>preterite</b></td>
</tr>

<tr>
<td nowrap>broad final sound</td>
<td nowrap><b><font color="#FF0000">-aíonn</font></b></td>
<td nowrap><b><font color="#FF0000">-aíos</font></b></td>
<td nowrap><b><font color="#FF0000">-aigh</font></b></td>
<td nowrap><b><font color="#FF0000">-aíodh</font></b></td>
<td nowrap><b><font color="#FF0000">-óidh</font></b></td>
<td nowrap><b><font color="#FF0000">-ós</font></b></td>
<td nowrap><b><font color="#FF0000">-aíodh</font></b></td>
<td nowrap><b><font color="#FF0000">-ódh</font></b></td>
<td nowrap><b><font color="#FF0000">-aí</font></b></td>
<td nowrap><b><font color="#FF0000">-aíodh</font></b></td>
</tr>

<tr>
<td nowrap>slender final sound</td>
<td nowrap><b><font color="#FF0000">-íonn</font></b></td>
<td nowrap><b><font color="#FF0000">-íos</font></b></td>
<td nowrap><b><font color="#FF0000">-igh</font></b></td>
<td nowrap><b><font color="#FF0000">-íodh</font></b></td>
<td nowrap><b><font color="#FF0000">-eoidh</font></b></td>
<td nowrap><b><font color="#FF0000">-eos</font></b></td>
<td nowrap><b><font color="#FF0000">-íodh</font></b></td>
<td nowrap><b><font color="#FF0000">-eodh</font></b></td>
<td nowrap><b><font color="#FF0000">-í</font></b></td>
<td nowrap><b><font color="#FF0000">-íodh</font></b></td>
</tr>
</table>

<h3>
<a name="breit/schlank"></a><i><font color="#009900">broad and slender stem final sound</font></i></h3>

The differences between verbs with broad and slender stem final sound are purely
of <i>orthographic </i>nature, following the rule that broad consonants only are
allowed to be surrounded by broad (dark) vowels and slender (light) vowels by
slender consonants. The <i>pronunciation</i> of the suffix is almost the same.
<h3> <a name="Lenition"></a><i><font color="#009900">lenition and eclipsis of
  verbs</font></i></h3>

Basically, conjugation and lenition/eclipsis have <i>nothing</i> to do with one
another.
<p>That verbs are in the <b>preterite, imperfect</b> and <b>conditional </b> are
  commonly <b><i>lenited</i></b> (as far as possible), is due to the following:
<p>Preceding the verb, once stood the past verbal particle "<a href="part.htm">do</a>",
  which requires <a href="lenition.htm">lenition</a>. <br>
  In the standard (and most dialects besides Munster) the particle <i>do</i> is
  omitted, but the lenition remains. <br>
  Also: <i>thuig mé &lt; do thuig mé = I understood.</i> <br>
  The rest of this particle in the standard is found in the <b><font color="#FF0000">d`</font></b>(<a href="thnd.htm#d">d'-prefix</a>)
  preeceding verbs beginning with a vowel (incl. fh + vowel)in the above mentioned
  tenses (e.g.: <i>d'ól mé = I drank, d'fhoghlaim mé = I
  learned </i>).
<p>After <i>other</i> verbal particles/conjunctions, also in these tenses depending
  on which is necessary, the verb is either <b><i>lenited</i></b> or <b><i>eclipsed</i></b>.
  The <i>d'</i>&nbsp; is then of course omitted. e.g. <i>ar ól tú?
  = you drank?</i> <br>
  The exception is the direct verbal particle a, which appears in addition to
  the <i>d'</i>: e.g.<i> a d'ól mé = which I drank, </i>as well
  as the conjunction má e.g.: <i>má d'ól mé = if I
  drank.</i>
<p>The <b>autonomous form im preterite</b> is <b><i>never lenited</i></b>.(if
  <i>do</i> occurs, then as a verb with h-prefix: <i>do hóladh = one drank
  </i>)
<p>In the <b>subjunctive</b>, verbs are often <b><i>eclipsed</i></b>, while they
  mostly follow eclipsing verbal particles/conjunctions. <br>
  e.g. <i>go mbeannaítear duit = may you be blessed</i> <br>
  After lenition-requiring verbal particles (e.g. nár) verbs in the subjunctive
  are of course also <b><i>lenited</i></b> (e.g.: <i>nár bheannaí
  sé duit = that he may not bless you!</i>).
<h3>
<a name="spleach"></a><b><i><font color="#009900">dependent and autonomous forms</font></i></b></h3>

<b><font color="#CC0000">dependent forms (foirmeacha spleácha)</font></b>
<br>
are used after the following <a href="part.htm">verbal particles</a> or <a href="conaisc.htm">conjunctions</a>:
<br>
<b>an, ní, nach, ná, go, a</b> [indir. relative particle], <b>sula,
mura, ach a, dá, cá</b> <br>
All of these particles cause eclipsis, except <b>ní</b> (lenition) and
<b>ná</b> (neither lenition nor eclipsis). <br>
In the preterite, forms of this particle with <b>-r</b> appear (<b>ar, níor,
nár, gur, ar, sular, murar, ach ar, cár</b>), which always cause
lenition.
<p><b><font color="#CC0000">autonomous / absolute forms (foirmeacha néamhspleácha)</font></b>
  <br>
  are used in all other cases, <br>
  also after <b>a</b> [dir. relative particle] and <b>má</b>
<p>Only 5 of the <a href="#unregelmäßig">irregular verbs</a> differentiate
  between dependent forms and absolute forms ins some tenses (e.g. the verb bí:
  <i>bhí mé = I was, ní raibh mé = I wasn't</i>) <br>
  In the regular verbs, there are no differences in the verb form, only the verbal
  particle <b>do</b> appears only in the absolute forms (in the preterite, imperfect
  and conditional ; and then mostly only preceding a vowel as <b>d'</b>)
<p>examples:
<table bgcolor="#FFFFCC">
<tr><td><b>absolute</b></td><td><b>dependent</b></td></tr>
<tr><td nowrap><i>ólaim = I </i>drink
<br>
      <i>an fuisce <b>a</b> ólaim = the whiskey that I drink</i>&nbsp;&nbsp;
      <br>
      <i><b>d'</b>ól mé = I trank</i>
<br>
      <i>an fuisce <b>a d'</b>ól mé = the whiskey that I drank</i>
      <br>
      <i><b>má</b> ólaim = if I drink</i></td>
    <td nowrap><i><b>ní</b> ólaim = I do not drink</i><br>
      <i>an teach <b>a</b> n-ólaim ann = the house in which I drink</i>
      <br>
      <i><b>níor</b> ól mé = I did not drink</i> <br>
      <i>an teach <b>ar</b> ól mé ann = the house in which I drank</i>
      <br>
      <i><b>dá</b> n-ólfainn = if I would drink</i></td>
  </tr>
<tr><td>&nbsp;</td><td>&nbsp;</td></tr>
<tr>
    <td nowrap><i>tá sé ann = he is here</i> <br>
      <i>an fear <b>a</b>tá ann = the man who is here</i>&nbsp;&nbsp; <br>
      <i>(<b>do</b>) bhí sé ann = he was here</i> <br>
      <i>an fear <b>a</b> bhí ann = the man who was here</i> <br>
      <i><b>má</b> tá sé ann = if he is here</i></td>
    <td nowrap><i><b>níl</b> sé ann = he is not here</i> <br>
      <i>an teach <b>a bhfuil</b> sé ann = the house in which he is</i>
      <br>
      <i><b>ní raibh</b> sé ann = he was not here</i> <br>
      <i>an teach <b>a raibh</b> sé ann = the house in which he was</i>
      <br>
      <i><b>dá</b> mbeadh sé ann = if he were here</i></td>
  </tr>
</table>

<h3> <a name="saorbhriathar"></a><b><i><font color="#009900">the autonomous form
  (an Saorbhriathar)</font></i></b></h3>

This form is typical for all Insular-Celtic languages. <br>
With resepect to the agent, it is completely indefinite ("autonomous" or <i>saor</i>
= "free")
<p><b>lenition of the autonomous form:</b>
<ul>
  <li>The preterite forms are never lenited (<i>(do) cuireadh = one puts</i>)
    <br>
    The preterite particle do would, preceding those verbs beginning in a vowel,
    cause an h-prefix (<i>do hóladh = one drank</i>), this h-prefix occurs
    in Conamara often by an omitted do (<i>hóladh = one drank</i>)</li>
  <li>In other tenses (except the conditional ) it was previously not lenited,
    but today (except in Dingle) lenition has become common (<i>ní chuirtear
    = one does not put</i>) <br>
    Before a form beginning in a <i>vowel</i>, after normally lenition causing
    particles, there is an h-prefix (except in the conditional ) : (<i>ní
    hóltar = one does not drink, bainne a hóltar = the milk one
    drinks </i>)</li>
<li>conditional forms are always lenited.</li></ul>

<p><b>translation</b>
<p>In English, one can best <b>translate</b> the autonomous form with either:
  <br>
  &nbsp;&nbsp;&nbsp; -with the impersonal pronoun <b>"one"</b>&nbsp; (<i>tuigtear
  é</i> = one understands him) or <i>but</i> <br>
  &nbsp;&nbsp;&nbsp; -(less accurate) with the passive voice (<i>tuigtear é</i>
  = he is understood).
<p>According to the origin, the autonomous form is passive (comp. to the related
  Latin passive ending in -tur: amatur = he is loved). But the impersonal translation
  with "one" is more sensible in modern Irish, because it is also formed with
  intransitive verbs and even with transitive verbs no agent can be determined!
  <br>
  A passive translation (e.g.: <i>"bristear é = it will be broken"</i>)could
  incur the justified question <i>"by whom?"</i>. A form like: "it will <i>by
  him </i> be broken" is not possible with the autonomous form.
<p><font size="-1"> Earlier (still in Classical Irish) it was possible to include
  the agent using the prepositions <b>le, ó, ar</b>: <br>
  e.g. <i>"Marbhadh leis é = he was killed by him." (Keating, 17. Jh.</i>).
  In Modern Irish this is incorrect! <br>
  Purely idiomatic is the modern: <i>"Casadh cailín orm = I met a girl"</i>,
  lit.: "One twisted the girl on-me". </font>
<p>The passive translation is also problematic for the reason that the following
  pronouns are in the object form and not in the subject form: <i>Glantar é
  = one cleaned it </i>(NOT: *<i>Glantar sé</i>)</p>

<p><b>forms of the 1st conjugation</b>

<table border width="100%" bgcolor="#FFFFCC">
<tr align="CENTER" bgcolor="#FFCC99">
<td><b>&nbsp;</b></td>
<td colspan="4"><b>indicative</b></td>
<td rowspan="2"><b>imperative</b></td>
<td rowspan="2"><b>conditional </b></td>
<td colspan="2"><b>subjunctive</b></td>
</tr>

<tr bgcolor="#FFCC99">
<td>&nbsp;</td>
<td><b>present tense</b></td>
<td><b>preterite</b></td>
<td><b>imperfect</b></td>
<td><b>future tense</b></td>
<td><b>present tense</b></td>
<td><b>preterite</b></td>
</tr>

<tr>
<td nowrap>broad final sound</td>
<td nowrap><b><font color="#FF0000">-tar</font></b></td>
<td nowrap><b><font color="#FF0000">-adh</font></b></td>
<td nowrap><b><font color="#FF0000">-taí</font></b></td>
<td nowrap><b><font color="#FF0000">-far</font></b></td>
<td nowrap><b><font color="#FF0000">-tar</font></b></td>
<td nowrap><b><font color="#FF0000">-faí</font></b></td>
<td nowrap><b><font color="#FF0000">-tar</font></b></td>
<td nowrap><b><font color="#FF0000">-taí</font></b></td>
</tr>

<tr>
<td nowrap>slender final sound</td>
<td nowrap><b><font color="#FF0000">-tear</font></b></td>
<td nowrap><b><font color="#FF0000">-eadh</font></b></td>
<td nowrap><b><font color="#FF0000">-tí</font></b></td>
<td nowrap><b><font color="#FF0000">-fear</font></b></td>
<td nowrap><b><font color="#FF0000">-tear</font></b></td>
<td nowrap><b><font color="#FF0000">-fí</font></b></td>
<td nowrap><b><font color="#FF0000">-tear</font></b></td>
<td nowrap><b><font color="#FF0000">-tí</font></b></td>
</tr>
</table>

<p><b>forms of the 2nd conjugation</b>

<table border width="100%" bgcolor="#FFFFCC">
<tr align="CENTER" bgcolor="#FFCC99">
<td nowrap><b>&nbsp;</b></td>
<td colspan="4" nowrap><b>indicative</b></td>
<td rowspan="2" nowrap><b>imperative</b></td>
<td rowspan="2" nowrap><b>conditional </b></td>
<td colspan="2" nowrap><b>subjunctive</b></td>
</tr>

<tr bgcolor="#FFCC99">
<td nowrap>&nbsp;</td>
<td nowrap><b>present tense</b></td>
<td nowrap><b>preterite</b></td>
<td nowrap><b>imperfect</b></td>
<td nowrap><b>future tense</b></td>
<td nowrap><b>present tense</b></td>
<td nowrap><b>preterite</b></td>
</tr>

<tr>
<td nowrap>broad final sound</td>
<td nowrap><b><font color="#FF0000">-aítear</font></b></td>
<td nowrap><b><font color="#FF0000">-aíodh</font></b></td>
<td nowrap><b><font color="#FF0000">-aítí</font></b></td>
<td nowrap><b><font color="#FF0000">-ófar</font></b></td>
<td nowrap><b><font color="#FF0000">-aítear</font></b></td>
<td nowrap><b><font color="#FF0000">-ófaí</font></b></td>
<td nowrap><b><font color="#FF0000">-aítear</font></b></td>
<td nowrap><b><font color="#FF0000">-aítí</font></b></td>
</tr>

<tr>
<td nowrap>slender final sound</td>
<td nowrap><b><font color="#FF0000">-ítear</font></b></td>
<td nowrap><b><font color="#FF0000">-íodh</font></b></td>
<td nowrap><b><font color="#FF0000">-ítí</font></b></td>
<td nowrap><b><font color="#FF0000">-eofar</font></b></td>
<td nowrap><b><font color="#FF0000">-ítear</font></b></td>
<td nowrap><b><font color="#FF0000">-eofaí</font></b></td>
<td nowrap><b><font color="#FF0000">-ítear</font></b></td>
<td nowrap><b><font color="#FF0000">-ítí</font></b></td>
</tr>
</table>

<p>For more about the pronunciation of the suffix <i>-adh/-íodh</i> see
  <a href="ortho.htm#adh">pronunciation and spelling</a>
<p>The <b>irregular verbs</b> <i>feic, faigh, téigh, tar, clois, bí</i>
  have preterite forms ending in -<b>thas</b> (chonacthas/facthas = one saw, fuarthas
  = one received, chuathas/deachthas = one went, thángthas = one came,
  chualathas = one heard, bhíothas/rabhthas = one was). <br>
  These forms (except fuarthas) are lenited and do not differ with respect to
  the other preterite-verb forms.
<h3> <a name="unregelmäßig"></a><b><i><font color="#009900">The irregular
  verbs (Briathra néamhrialta)</font></i></b></h3>

<p>There are only 11 irregular verbs. <br>
  They are conjugated like regular verbs, but:
<ul>
  <li>There are in the different tenses different <b><i><font color="#CC0000">word
    stems</font></i></b> (all irregular verbs) <a name="fnverweis2">[</a> <a href="#fn2">2</a>
    ]</li>

  <li>In some tenses of 5 verbs (<a href="bi.htm">bí</a>, <a href="dean.htm">déan</a>,
    <a href="feic.htm">feic</a>, <a href="teigh.htm">téigh</a>, <a href="faigh.htm">faigh</a>)
    there are special <b><i><font color="#CC0000">dependent forms</font></i></b>.
    These <a href="#spleach">dependent forms</a> differ from these verbs considerably
    in the autonomous or absolute forms</li>

  <li><b>no</b> <b><i><font color="#CC0000">preterite verbal particle</font></i></b>:
    In 6 of the verbs (<a href="bi.htm">bí</a>, <a href="dean.htm">déan</a>,
    <a href="feic.htm">feic</a>, <a href="abair.htm">abair</a>, <a href="teigh.htm">téigh</a>,
    <a href="faigh.htm">faigh</a>) there is <i>also</i> in the preterite present
    tense-<a href="part.htm">verbal particle</a> that is used.</li>

  <li>The <b>autonomous form</b> in the preterite of 6 of the verbs (<a href="bi.htm">bí</a>,
    <a href="clois.htm">clois</a>, <a href="feic.htm">feic</a>, <a href="tar.htm">tar</a>,
    <a href="teigh.htm">téigh</a>, <a href="faigh.htm">faigh</a>) ends
    in -<b>thas</b> (instead of -adh)</li>

  <li>a side note: <br>
    The Munster dialect, some verbs (<a href="clois.htm">clois</a>, <a href="feic.htm">feic</a>,
    <a href="tar.htm">tar</a>) use suffixless preterite forms as the synthetic
    form of the 1st person: e.g.: <i>chuala = I heard </i> (instead of regular-synthet.
    <i>chualas</i> or in the standard analytical <i>chuala mé</i>), <i>chonac
    = I saw </i> (instead of <i>chonaic mé, chonaiceas</i>), <i>thánag,
    thána = I came</i> (instead of <i>thángas, tháinig mé</i>)</li>
</ul>

<table border width="400" bgcolor="#FFFFCC">
<tr align="CENTER" bgcolor="#FFCC99">
<td><b>verb </b></td>
<td><b>different verb stems</b></td>
<td nowrap><b>def. dependent<br>forms</b></td>
<td nowrap><b>no preterite-</b>
<br><b>verbal particle</b></td>
    <td nowrap><b>auton. preterite <br>
      ending in -thas</b></td>
</tr>

<tr align="CENTER">
    <td nowrap><a href="bi.htm">bí</a> (be)</td>
<td><em class="red">yes</em></td>
<td><em class="red">yes</em></td>
<td><em class="red">yes</em></td>
<td><em class="red">yes</em></td>
</tr>

<tr align="CENTER">
    <td nowrap><a href="dean.htm">déan</a> (do)</td>
<td><em class="red">yes</em></td>
<td><em class="red">yes</em></td>
<td><em class="red">yes</em></td>
<td><i>no</i></td>
</tr>

<tr align="CENTER">
    <td nowrap><a href="feic.htm">feic</a> (see)</td>
<td><em class="red">yes</em></td>
<td><em class="red">yes</em></td>
<td><em class="red">yes</em></td>
<td><em class="red">yes</em></td>
</tr>

<tr align="CENTER">
    <td nowrap><a href="teigh.htm">téigh</a>&nbsp; (go)</td>
<td><em class="red">yes</em></td>
<td><em class="red">yes</em></td>
<td><em class="red">yes</em></td>
<td><em class="red">yes</em></td>
</tr>

<tr align="CENTER">
    <td nowrap><a href="faigh.htm">faigh</a> (receive)</td>
<td><em class="red">yes</em></td>
<td><em class="red">yes</em></td>
<td><em class="red">yes</em></td>
<td><em class="red">yes</em></td>
</tr>

<tr align="CENTER">
    <td nowrap><a href="abair.htm">abair</a> (say)</td>
<td><em class="red">yes</em></td>
<td><i>no</i></td>
<td><em class="red">yes</em></td>
<td><i>no</i></td>
</tr>

<tr align="CENTER">
    <td nowrap><a href="clois.htm">clois</a>/<a href="cluin.htm">cluin</a> (hear)</td>
<td><em class="red">yes</em></td>
<td>&nbsp;<i>no</i></td>
<td><i>no</i></td>
<td><em class="red">yes</em></td>
</tr>

<tr align="CENTER">
    <td nowrap><a href="tar.htm">tar</a> (come)</td>
<td><em class="red">yes</em></td>
<td><i>no</i></td>
<td><i>no</i></td>
<td><em class="red">yes</em></td>
</tr>

<tr align="CENTER">
    <td nowrap><a href="ith.htm">ith</a> (eat)</td>
<td><em class="red">yes</em></td>
<td><i>no</i></td>
<td><i>no</i></td>
<td><i>no</i></td>
</tr>

<tr align="CENTER">
    <td nowrap><a href="tabhair.htm">tabhair</a> (give)</td>
<td><em class="red">yes</em></td>
<td><i>no</i></td>
<td><i>no</i></td>
<td><i>no</i></td>
</tr>

<tr align="CENTER">
    <td nowrap><a href="beir.htm">beir</a> (carry)</td>
<td><em class="red">yes</em></td>
<td><i>no</i></td>
<td><i>no</i></td>
<td><i>no</i></td>
</tr>
</table>

<p>And that's all there is of irregularity!
<p>
<hr width="100%">
<center><a href="#oben" title="nach oben">suas</a>
<br>
  <br>
  <a href="typ1.htm">1st conjugation</a> <a href="typ1ail.htm">/ ending in -áil</a>
  <a href="typ1igh.htm">/ ending in -igh</a> <br>
  <a href="typ2.htm">2nd conjugation</a>
<br><a href="zeitform.htm">tenses</a>
<br>
  <a href="verben.htm">verbs</a> <br>
  <a href=".">Gramadach na Gaeilge</a>
<br>
<br>
<hr width="100%">
<br><font size="-2">&copy; <a href="https://braesicke.de/index.htm">Lars Braesicke</a> 1999 / 2000</font></center>

<p><br>
  <br>
  <br>
  <a name="fn1">[</a> <a href="#fnverweis1">1</a> ] <font size="-1"><b><font color="#CC0000">About
  the future tense-ó of the 2nd conjugation</font></b>: <br>
  <b><i>Prinicpally:</i></b>The future tense was once formed by lengthening the
  vowel of the last syllable zu ó. <br>
  In <b>verbs ending in -igh</b> the suffix -igh was then entpalatalised to -ach
  (comp. the opposite process by the declension of nouns: bealach-bealaigh) and
  -a- replaced with -ó-: the result was -óch, then came the personal
  suffix (e.g. -aidh for the 3rd person sg.), also: -óchaidh &nbsp;&nbsp;(e.g.:ceann<b>aigh</b>
  - ceann<b>ach</b> - ceann<b>óch</b> - ceann<b>óch</b>aidh). <br>
  This form was shortened in recent times to the modern -óidh (e.g. ceannóchaidh
  &gt; ceannóidh). <br>
  -óchaidh is still used today in Ulster, even if it is pronounced [o:hi].</font><font size="-1"><br>
  <b>verbs ending in -il, -in, -ir, -is</b> used to not form the future tense
  with -óch- (because no -igh was present) but by lengthening the vowel
  of the last syllable to -ó- or. -eo-, also -ir to-eor- and -in to-eon-,
  etc. (e.g. im<u><b>i</b></u>r - im<u><b>eo</b></u>r - im<u><b>eo</b></u>raidh).
  The conjugation of the tenses followed like as in verbs of the 1st conjugation
  (imir - imreann). Much later one took over the future tense- suffix -óchaidh
  (imir - imr<b>eoch</b>aidh &gt; imreoidh). From this came the secondary "stem
  suffix" -igh to be used and parallel also in the other tenses (imir - imrigheann
  &gt; imríonn). This is why these verbs "lack" the -igh today in their
  verb root (imir). <br>
  In the verb in<b>i</b>s (tell) in Munster the future tense-/conditional form
  <i>(i)n<b>eo</b>saidh/(i)n<b>eo</b>sadh</i> (instead of inseoidh/inseodh) is
  still used. <br>
  <b>verbs of the 1st conjugation</b> can not form the future tense not by lengthening
  the vowel of the last syllable (because they are mostly monosyllabic or the
  2nd syllable is already long). This is why another principle was chosen (suffixes
  always begin with -f-: glan - glanfaidh). </font> </p>
<p><a name="fn2">[</a> <a href="#fnverweis2">2</a> ] <font size="-1"><b><font color="#CC0000">About
  the irregular verbs</font></b>: <br>
  The irregularity is due to the fact that they were once combined verbs, in which
  there is an actual verb and affixed preposition and they were polysyllabic.
  <br>
  Through varied emphasis, either on the first syllable (<b>prototonic</b>: the
  modern dependent forms) or the second syllable (<b>deuterotonic</b>: the autonomous
  forms) come the "different" stems. <br>
  e.g.déan = machen: aut. form present tense : <i>do-ghním</i> (stress
  on ghním, still used today), dependent form <i>déanaim</i> (stress
  on dé as a form of the preposition <i>do</i>, ghním unstressed
  to-naim). The preteriteform <i>do rinne</i> comes from the deuteroton. form
  of *do-ro-gni (additionally to the present tense form, the particle ro, stress
  on ro as the 2nd syllable), the prototonic form <i>déarna</i> through
  stress on the same original form on the 1st syllable <i>do</i>. <br>
  e.g. abair = say: prototonic<i> abair</i> and deuterotonic <i>deir</i> come
  from the Old Irish as-beir &gt; at-beir ("to bring out"), with <i>deir</i> the
  unstressed first syllable almost disappeared (the t in at- is still there in
  the d , earlier also written <i>adeir</i>). The preterite form <i>dúirt</i>,
  earlier <i>adúirt</i> goes back to adrubairt (ad + ro + beir) , and therefore
  contains the particle ro, this is why there are no r-forms necessary of the
  verbal particle. </font>
<a href="https://github.com/cuplamilefocal/gnag">view on github</a></body>
</html>
